臺灣高等法院刑事裁定
                                      110年度抗字第874號
抗  告  人
即  受刑人  張慶宏




上列抗告人即受刑人因聲請定其應執行刑案件，不服臺灣新北地
方法院中華民國110年5月7日裁定（110年度聲字第1512號），提
起抗告，本院裁定如下：
    主  文
原裁定撤銷。
甲○○犯附表所示各罪所處之刑，有期徒刑部分應執行有期徒刑伍
年玖月。
    理  由
一、原裁定意旨略以：抗告人即受刑人甲○○因違反毒品危害防制
    條例等案件，經本院、臺灣臺北地方法院、臺灣士林地方法
    院及臺灣新北地方法院先後判處如附表所示之刑，均已確定
    在案。其中受刑人所犯如附表編號5所示之罪係得易科罰金
    之罪，附表編號1至4、6至9所示之罪係不得易科罰金之罪，
    經檢察官依受刑人之請，以原審法院為各該犯罪事實之最後
    事實審法院，聲請定其應執行之刑，經核與併合處罰之要件
    相符，爰本於罪責相當之要求，在內、外部性界限範圍內，
    綜合斟酌受刑人各次犯罪之時間、侵害法益、犯罪型態等整
    體非難評價，及所呈現受刑人之人格特質，施以矯正之必要
    性等因素，裁定應執行有期徒刑8年4月。至附表編號3併科
    罰金刑部分，因所餘他罪均未併科罰金，自毋須另定應執行
    之刑。
二、抗告意旨略以：量刑及定應執行刑，固屬法院得依職權自由
    裁量之事項，然並非概無拘束，除法律上有其外部界限及內
    部界限外，並應受比例原則、公平正義原則之規範，避免責
    任非難重複，產生邊際效應遞減之不當效果。實務上學者論
    著亦有主張在累進遞減原則上，數罪併罰時具體審酌整體犯
    罪過程之各罪關係，宜予各刑相加後酌減三分之一以上。又
    毒品成癮者主要係以戕害自身健康為主，對他人法益未產生
    實質侵害，然數罪併罰後所定應執刑，時反較其他犯罪為重
    ，足見數罪併罰所施恩典，對毒品成癮者已嚴重失衡，且有
    違公平比例原則。再者，刑罰兼具報應主義、預防主義之雙
    重目的，故於量刑時，倘受刑人行為情狀處以適當徒刑即足
    以懲戒，並可達防衛社會之目的者，自非不可依客觀犯行與
    主觀惡性兩者加以考量其情狀，要難以行為人犯罪次數，作
    為其應執行刑之唯一標準，而應考量行為人犯罪時間之密接
    性等個人情狀定其應執行刑，以符合公平比例原則。為此，
    爰請考量受刑人上開所請，給予公平、公正之裁定，從新從
    輕定其應執行刑，以利受刑人悔過自新，早日回歸社會，重
    新做人。
三、按數罪併罰，分別宣告多數有期徒刑者，於各刑中之最長期
    以上，各刑合併之刑期以下，定其刑期，但不得逾30年，刑
    法第51條第5款定有明文，係採「限制加重原則」規範執行
    刑之法定範圍，為其定刑之外部界限。因一律將宣告刑累計
    執行，刑責恐將偏重而過苛，不符現代刑事政策及刑罰之社
    會功能，而有必要透過定應執行刑程序，授權法官對被告本
    身及所犯各罪為總檢視，進行充分而不過度之評價，以妥適
    調整之。至數罪併罰定應執行刑之裁量標準，應兼衡罪責相
    當及特別預防之刑罰目的，具體審酌整體犯罪過程之各罪關
    係（例如各行為彼此間之關聯性《數罪間時間、空間、法益
    之異同性》、所侵害法益之專屬性或同一性、數罪對法益侵
    害之加重效應等）及罪數所反應行為人人格及犯罪傾向等情
    狀綜合判斷，為妥適之裁量，仍有比例原則及公平原則之拘
    束，倘違背此內部界限而濫用其裁量，仍非適法（最高法院
    104年度台抗字第718號裁定意旨參照）。刑法第51條就宣告
    多數有期徒刑採行加重單一刑之方式，除著眼於緩和多數有
    期徒刑合併執行所造成之苛酷外，更重在避免責任非難之重
    複，蓋有期徒刑之科處，不僅在於懲罰犯罪行為，更重在矯
    治犯罪行為人、提升其規範意識、回復社會對於法律規範之
    信賴，是應併合處罰之複數有期徒刑，倘一律合併執行，將
    造成責任重複非難。具體言之，行為人所犯數罪倘屬相同之
    犯罪類型者（如：複數竊盜犯行或複數施用毒品犯行），於
    併合處罰時其責任非難重複之程度較高，自應酌定較低之應
    執行刑；然行為人所犯數罪雖屬相同之犯罪類型，但所侵犯
    者為具有不可替代性、不可回復性之個人法益（如殺人、妨
    害性自主）時，於併合處罰時，其責任非難重複之程度則較
    低，而得酌定較高之應執行刑。
四、經查：
　㈠受刑人犯如附表所示之罪，經法院分別判處如附表所示之刑
    ，並先後確定在案，其中附表編號2至9所示之罪，其犯罪時
    間係在附表編號1所示之罪裁判確定前，有各該判決書及本
    院被告前案紀錄表在卷可查。又附表所示各罪之宣告刑，最
    長之刑為有期徒刑3年6月，合併刑期為有期徒刑9年3月，原
    裁定於此範圍內，考量附表編號1至3所示之罪，業經本院以
    109年度聲字第2152號裁定應執行有期徒刑4年6月，乃酌定
    其應執行之刑為有期徒刑8年4月，固無違背定應執行刑之外
    部界限。
　㈡惟施用毒品之行為人，所侵犯者係社會法益，並非具不可替
    代性、不可回復性之個人法益，其觸犯數個相同罪質之施用
    毒品罪時，責任被重複非難評價之程度，即較一般侵害數個
    不同法益者為高。本件受刑人所犯如附表所示各罪，除如附
    表編號3所示之非法持有可發射子彈具有殺傷力之槍枝罪，
    附表編號9所示之持有第二級毒品純質淨重20公克以上罪外
    ，悉為罪質相同之施用毒品罪，所侵害法益同一，且其行為
    時間係在108年1月至108年8月間，各次查獲時間均相隔非久
    ，符合毒品犯罪施用者具有成癮性、難以短時間戒斷之特性
    。而87年立法通過之毒品危害防制條例，其立法理由揭明施
    用毒品者，除係刑事法意義之犯人外，並具有病人之特色，
    故立法上採行監禁式治療與社區醫療處遇之雙軌制度，以相
    當時間之隔離或輔導戒斷，作為矯治方式，蓋因毒品施用者
    具有成癮性之本質，尚難期待其於未經隔離矯治之期間內自
    行戒斷不重複違犯，受刑人犯施用毒品罪達7次，雖可見其
    意志力、對刑罰之反應力薄弱，究係深受毒品成癮之害所致
    ，並係自戕健康為主，尚未因施用毒品進而販賣營利，或為
    籌措購毒資金從事財產犯罪，其反社會人格與犯罪傾向顯然
    較低。法院於定應執行刑時，自應衡酌受刑人因具毒癮而施
    用毒品之病態性人格、犯罪情節，予以適當定刑，俾免發生
    刑罰與責任背離之不合理現象。
　㈢從而，原裁定以受刑人所犯如附表所示各罪，定應執行有期
    徒刑8年4月，趨近附表編號1至3所示之罪原定應執行刑與附
    表編號4至9所示之罪宣告刑之總和8年11月，難謂已充分審
    酌受刑人所犯各罪之犯罪類型特性、侵害法益屬性、各罪之
    犯罪時間、毒品犯罪之病態性人格、受刑人之犯罪傾向等，
    與毒品危害防制條例之立法目的及刑事政策未合，致有罪刑
    不相當之情。抗告人執此提起抗告，指摘原裁定不當，為有
    理由，應由本院予以撤銷。
五、又抗告法院認為抗告有理由者，應以裁定將原裁定撤銷；於
    有必要時，並自為裁定，刑事訴訟法第413 條定有明文。本
    件業經犯罪事實最後判決之原審法院依刑事訴訟法第477 條
    第1 項規定以裁定定其應執行之刑，本院為受理抗告之第二
    審法院，因認原裁定有上開可議之處而予撤銷，惟原裁定所
    憑之基礎事實並未變動，且裁量違誤之事實已明，並經本院
    詳述行使裁量之遵循標準，為使司法資源有效利用，應認合
    於上揭規定所稱有必要自為裁定之情形。從而，本院於刑法
    第51條第5款所定法律之外部界限，及受內部界限之拘束，
    審酌受刑人犯罪之次數、情節、罪質、所犯數罪整體之非難
    評價暨上揭犯罪反應出之人格特性及前所定應執行刑度等節
    ，定其應執行之刑如主文第二項所示，以使罪刑相當。至附
    表編號3併科罰金刑部分，因僅有一罪宣告併科罰金，自不
    生定執行刑之問題，應依原判決宣告之刑併執行之，附此敘
    明。
據上論斷，應依刑事訴訟法第413 條、第477 條第1 項，刑法第
53條、第51條第5 款、第50條第2 項，裁定如主文。 　　　　
中　　華　　民　　國　　110 　年　　6 　　月　　15　　日
                  刑事第三庭    審判長法　官  張惠立   
                                      法　官  劉兆菊  
                                      法　官  廖怡貞
以上正本證明與原本無異。
如不服本裁定，應於收受送達後五日內向本院提出抗告狀。
                                      書記官  劉芷含 
中　　華　　民　　國　　110 　年　　6 　　月　　15　　日

附表：受刑人甲○○定應執行刑案件一覽表
編號  罪  名  宣 告 刑  犯罪日期  偵查機關案號 最後事實審法院案號 判決日期   確定判決法院案號 確定日期  易科罰金  備  註  1 施用第一級毒品 有期徒刑8 月 108年1月29日20時許 臺灣新北 地方檢察 署108 年 度毒偵字 第1089號 、偵字第 17532 號 臺灣新北地方法院108年度審訴字第1357號 108 年12月26日 臺灣新北地方法院108年度審訴字第1357號 109 年2月11日  否 經臺灣高等法院以109 年度聲字第2152號裁定定應執行有期徒刑4 年6 月 2 施用第一級毒品 有期徒刑8 月 108 年8月21日9時許 臺灣新北地方檢察署108 年度毒偵字第5097號 臺灣新北地方法院108年度審訴字第1988號  108 年12月26日 臺灣新北地方法院108年度審訴字第1988號  109 年2月12日  否  3 未經許可持有可發射子彈具有殺傷力之改造手槍 有期徒刑 3 年6 月 ，併科罰 金新臺幣3 萬元 102年9月12日起至108年1 月29日 臺灣新北地方檢察署108 年度偵字第5451號  臺灣高等法院108 年度上訴字第4146號 109 年3月31日 臺灣高等法院108 年度上訴字第4146號 109 年5月1 日  否  4 施用第一級毒品 有期徒刑8 月 108 年6月5 日5時至6 時許 臺灣臺北地方檢察署108 年度毒偵字第2273號 臺灣臺北地方法院109年度訴字第25號 109 年3月19日 臺灣臺北地方法院109年度訴字第25號 109 年4月15日  否  5 施用第二級毒品 有期徒刑4 月 108 年6月5 日5時至6 時許       是  6 施用第一級毒品 有期徒刑8 月 108 年7月30日22時許 臺灣新北地方檢察署108 年度毒偵字第5474號 臺灣高等法院109 年度上訴字第26號  109年4月23日 臺灣高等法院109 年度上訴字第26號  109 年7月10日  否  7 施用第一級毒品 有期徒刑11月 108 年2月27日19 時55分為警採尿前26小時內某時 臺灣新北地方檢察署108 年度毒偵字第2495號 臺灣新北地方法院108年度訴字第994號 109 年3月20日 臺灣新北地方法院108年度訴字第994號 109 年4月17日  否  8 施用第一級毒品 有期徒刑10月 108 年6月29日14時至15時許間  臺灣士林地方檢察署108 年度毒偵字第1227號 臺灣士林地方法院109年度審訴緝字第7號  109 年7月20日 臺灣士林地方法院109年度審訴緝字第7號  109 年8月18日  否  9 持有第二級毒品純質淨重20公克以上 有期徒刑1 年 108 年9月11日至108 年9月12日 臺灣新北 地方檢察 署108 年 度毒偵字 第6094號 、偵字第 29267 號 臺灣新北地方法院109年度訴字第100號 109 年7月23日 臺灣新北地方法院109年度訴字第100號 109 年9月2日  否